【裁判字號】    98,台上,5815
【裁判日期】    981008
【裁判案由】    違反公司法
【裁判全文】
最高法院刑事判決            九十八年度台上字第五八一五號
上  訴  人  甲○○
選任辯護人  陳益軒律師
上列上訴人因違反公司法案件，不服台灣高等法院台中分院中華
民國九十六年二月一日第二審判決（九十四年度上訴字第一九五
五號，起訴案號：台灣台中地方法院檢察署九十二年度偵字第二
○四二一號），提起上訴，本院判決如下：
    主  文
原判決撤銷，發回台灣高等法院台中分院。
    理  由
本件原判決認定上訴人甲○○有其事實欄所載之違反公司法等犯
行，因而撤銷第一審科刑之判決，改判依行為時連續犯及牽連犯
關係，從一重論上訴人以共同公司負責人，連續公司應收之股款
，股東並未實際繳納，而以申請文件表明收足罪，量處有期徒刑
一年六月，並諭知相關之從刑；固非無見。
惟查：(一)、科刑判決書所記載之事實與理由之說明，以及先後理
由間，必須彼此互相適合，否則即屬理由矛盾，其判決為當然違
背法令。本件檢察官起訴意旨指「上訴人於不詳時間，連續持偽
造之不動產買賣契約書（如原判決附件所示）向『大安商業銀行
台中分行』、第一銀行豐原分行，及土地銀行豐原分行申請貸款
，並宣稱已支付新台幣（下同）一億餘元予地主，實際上僅交付
二百五十萬元予陳素珠，惟上開銀行並未因此受騙而核准貸款，
足以生損害於前開銀行、范思善及陳素珠」等情；認上訴人此部
分所為，涉犯刑法第二百十條、第二百十六條之行使偽造私文書
，及第三百三十九條第二項、第一項之詐欺取財未遂罪嫌。原判
決一方面於其事實欄一之(七)之１內，認定上訴人意圖為自己不法
之所有，於民國八十九年八月間某日，佯以伊為籌備復華綜合醫
院已支付地主土地買賣價金一億元，向大安商業銀行台中分行詐
貸八億元，致該分行陷於錯誤而進行審核，惟因不合規定而未能
得逞等情（見原判決第四頁倒數第七至二行）；而就此部分論以
詐欺取財未遂罪。另方面又於其理由七內以「經本院向各該銀行
查詢調閱申請（貸款）資料，各該銀行均回覆未有申請資料，有
前開銀行回函附卷可憑」，且本件復查無其他證據足以作為上訴
人自白之佐證等理由，而對公訴意旨所起訴之上述犯罪事實全部
不另為無罪之諭知（見原判決第二十一頁倒數第七行至第二十二
頁第十六行）。其對於上訴人被訴向大安商業銀行台中分行詐貸
八億元部分既為有罪之判決（論以詐欺取財未遂罪），卻又對同
一起訴事實不另為無罪之諭知，其論斷顯有矛盾。又原審卷內並
無原審法院向前述各該銀行函詢調閱上訴人申請貸款資料之函文
及各該銀行函覆之資料；原判決理由七內謂「經本院向各該銀行
查詢調閱申請資料，各該銀行均回覆未有申請資料，有前開銀行
回函附卷可憑」一節（見原判決第二十二頁第八至十行），顯與
卷內資料不符。再原判決事實欄一之(七)之１內並未記載上訴人有
行使（原判決附件所示）不實之「不動產買賣契約書」，向大安
商業銀行台中分行申貸八億元之事實。且其理由七內亦說明「前
開偽造之買賣契約書係八十九年十月間製作，而上訴人向大安商
業銀行申請貸款之時間係八十九年八月間，顯然上訴人並未提出
該卷附之買賣契約書向大安商業銀行申請貸款」云云（見原判決
第二十二頁第十至十三行）。但其理由二之(二)之３內卻說明：「
上訴人以不實之買賣契約書向大安商業銀行台中分行、台灣中小
企業銀行台中分行分別提出申貸八億元及六億八千萬元之要求，
業據被告自承在卷……核與證人李金台於原審結證情節相符，並
有前開買賣契約書一紙附卷可憑，上訴人曾以前開偽造之買賣契
約書向大安商業銀行台中分行、台灣中小企業銀行台中分行申貸
六億八千萬元，堪信為真實」云云（見原判決第十二頁第十二至
二十一行），亦有事實與理由，及理由先後矛盾之違誤。又原判
決理由既說明上訴人曾以前開「偽造之不動產買賣契約書」，向
大安商業銀行台中分行申貸八億元而未得逞云云。倘若無訛，則
上訴人此部分所為除觸犯刑法第三百三十九條第二項、第一項詐
欺取財未遂罪以外，並牽連觸犯同法第二百十條、第二百十六條
之行使偽造私文書罪。乃原判決理由卻僅論以詐欺取財未遂罪，
並未併論以行使偽造私文書罪，亦有判決理由矛盾與不適用法則
之違誤。究竟上訴人有無行使如原判決附件所示偽造之不動產買
賣契約書向大安商業銀行台中分行申請貸款？此與上訴人此部分
所為是否觸犯行使偽造私文書罪攸關，原判決未詳予釐清，而於
理由內為互相矛盾之說明，本院自無從為其適用法則當否之審斷
。(二)、除有特別規定外，已受請求之事項而未予判決者，其判決
為當然違背法令。本件檢察官起訴意旨指上訴人於九十一年二月
間某日，向陳文俊佯稱崇豐事業股份有限公司（下稱崇豐公司）
已支付籌建復華綜合醫院之不動產價金一億餘元，並提供崇豐公
司之支票作為向陳文俊、黃素貞借款之擔保，致陳文俊、黃素貞
均陷於錯誤，而於同年三月間分別以現金交付上訴人或匯款入上
訴人所指定李金台設於大安商業銀行桃園分行之帳戶，再由李金
台轉匯入崇豐公司設於台灣中小企業銀行台中分行之帳戶共三百
萬元等情（見起訴書第二頁所載），認上訴人此部分所為涉犯詐
欺取財罪嫌。原判決則認定上訴人於九十一年二月間利用不知情
之李金台或親自向陳文俊詐稱：伊已支付地主買賣價金一億多元
，致陳文俊陷於錯誤，而於同年三月一日及同年月五日陸續匯款
一百四十五萬元、六十七萬三千五百元至李金台所指定之大安商
業銀行桃園分行帳戶內等情（見原判決第五頁倒數第十一至三行
），而就此部分論以詐欺取財罪。惟起訴意旨既指上訴人向陳文
俊、黃素貞二人共詐得三百萬元，原判決僅認定上訴人向陳文俊
詐得二百十二萬三千五百元（即一百四十五萬元加上六十七萬三
千五百元之總和），對於檢察官起訴上訴人向陳文俊詐騙超過原
判決所認定之金額部分（即三百萬元減去二百十二萬三千五百元
，等於八十七萬六千五百元），以及上訴人同時共詐騙黃素貞三
百萬元部分，並未一併加以審判或說明，依上述說明，自有已受
請求之事項而未予判決之當然違背法令。(三)、有罪判決書，對於
諭知主刑或從刑之種類及其範圍（例如有期徒刑、拘役、褫奪公
權之期間、罰金之金額、沒收物之種類及數量等），應於主文內
具體記載明確。如沒收物種類及其數量過多，固可將沒收物詳列
於附表，而於主文中僅諭知如附表所示之物均沒收之，其效力與
列載於主文內無異。但其以附表列載沒收物者，對於沒收物之種
類及數量仍應具體明確，否則即不足以為執行沒收之依據。原判
決主文第二項內記載「如附表一所示之印文、署押（數量詳如附
表）、偽造之印章一枚均沒收」。但其附表一編號九所示沒收物
即「同上文件（指如原判決附件所示不動產買賣契約書影本）上
陳素珠之印文」，並未具體記載其印文之數量，而僅載稱「數量
如附件所示」（見原判決第二十五頁）。而觀之原判決附件所示
不動產買賣契約書影本中有一部分印文或殘缺不全或模糊不清，
無從正確辨認其中陳素珠之印文究竟有幾枚。原審未調取該不動
產買賣契約書原本，詳查其中偽造陳素珠印文之具體數量，並明
確記載於其附表一編號九所示沒收物之「數量」欄內，而僅籠統
載稱「數量如附件所示」云云，仍欠具體明確，依上述說明，自
不足以為執行沒收之依據。以上或為上訴意旨所指摘，或為本院
得依職權調查之事項，應認有撤銷原判決發回更審之原因。至原
判決關於違反公司法部分因與發回部分具有審判不可分關係，應
一併發回，附此敘明。
據上論結，應依刑事訴訟法第三百九十七條、第四百零一條，判
決如主文。
中    華    民    國  九十八  年    十    月    八    日
                      最高法院刑事第八庭
                          審判長法官  洪  文  章
                                法官  王  居  財
                                法官  郭  毓  洲
                                法官  黃  梅  月
                                法官  邱  同  印
      本件正本證明與原本無異
                                      書  記  官
中    華    民    國  九十八  年    十    月   十二   日
                                                      K


司法院資訊處製作；財團法人民間司法改革基金會備份。
